【裁判字號】    97,訴,672
【裁判日期】    990129
【裁判案由】    返還不當得利
【裁判全文】
臺灣嘉義地方法院民事判決               97年度訴字第672號
原      告  順利翔建設股份有限公司
法定代理人  丙○○
訴訟代理人  曾錦源律師
複代理人    乙○○
被      告  戊○○
            甲○○
            丁○○
上一人
訴訟代理人  林德昇律師
            謝耿明律師
上列當事人間返還不當得利事件，於民國99年1 月21日言詞辯論
終結，本院判決如下：
    主      文
原告之訴及假執行之聲請均駁回。
訴訟費用由原告負擔。
    事實及理由
甲、原告主張：(一)被告戊○○與被告丁○○之先夫杜俊哲因不滿
    原告法定代理人丙○○標得嘉義市○○段790 地號土地及短
    竹段1479地號土地，且被告戊○○與杜俊哲為籌措於民國83
    年1 月29日舉行之嘉義市第4 屆市議員選舉之競選連任費用
    ，竟於82年12月初，與被告甲○○共同基於妨害自由及意圖
    為自己不法所有之犯意聯絡，謀議以剝奪丙○○自由之方式
    勒索財物。旋由被告甲○○帶領不詳姓名之成年男子7 、8
    人，於82年12月14日上午某時，一同至丙○○所經營之原告
    公司位於嘉義市○○路442 號之「天母芳庭」工地，先行剪
    斷該工地接待處3 支電話線，丙○○接獲工地人員通知後，
    於同日中午12時許，趕至工地查看，而後至對面「宮庭世家
    」工務所借打電話時，埋伏在附近之被告甲○○及不詳姓名
    成年男子7 、8 人，隨即衝入工務所，其中一人用衣服蒙住
    丙○○頭部，並喝令丙○○：「不准動，若動就開槍」。丙○○本能地略作掙扎，即被拳打腳踢，而後被押入車內，載
    至嘉義市○○路戊○○競選總部，始由被告甲○○卸掉丙○○頭上之衣服；已在競選總部之被告戊○○即打電話告知杜
    俊哲：「人已經在我手上了，你馬上過來」，杜俊哲趕到後
    ，戊○○、杜俊哲2 人即對丙○○聲稱：「你向市府標的那
    些土地，打算怎麼對我們交代，你知道那些土地我們事先下
    過多少功夫嗎？你他媽的就這樣標走，我們兄弟要吃什麼？
    難道你要我們去喝西北風嗎？」丙○○稍有遲疑，甲○○及
    不詳姓名之成年男子7 、8 人即在被告戊○○與杜俊哲之示
    意下，圍毆、敲擊丙○○頭部及其他身體部位，使丙○○因
    而受有頭部、臉部、背部等處挫傷、裂傷、併輕微腦震盪等
    傷害。被告戊○○接著又說：「你自己說，要拿多少錢來，
    把借條寫下就放你回去。」「拿兩千萬出來，我就放你回去
    。」丙○○受到驚嚇，苦苦哀求先讓他回去，隔日中午前，
    一定把錢送來，杜俊哲與被告戊○○始於同日傍晚同意讓丙○○離去。丙○○打電話給其妻曾碧珠，曾碧珠即駕車前往
    戊○○競選總部，將丙○○載返家中。丙○○回家後，交待
    其妻曾碧珠先帶家人避居他處，隨即於82年12月15日清晨北
    上，找人幫忙，歷經數日均無結果。丙○○再南下高雄市，
    拜託友人劉先皋（時任高雄巿政府兵役處處長，曾任嘉義團
    管區司令）設法，劉先皋知悉被告戊○○與嘉義縣「蕭家班
    」關係密切，即建議丙○○，應找訴外人蕭登標出面處理；
    嗣劉先皋與蕭家班兄弟溝通後，叮嚀丙○○先給予酬金，準
    備3 張支票，每張新台幣（下同）50萬元，丙○○即囑託原
    告公司會計莊玉梅準備每張面額50萬元之支票3 張，交予劉
    先皋代轉蕭登標。82年12月27日晚上，劉先皋再通知丙○○
    ，謂本件已經蕭登標出面談妥，降為500 萬元給予被告戊○○與杜俊哲即可，並邀丙○○至戊○○競選總部見面。丙○○即協同其侄子呂旭峰，攜帶由原告公司職員林麗娜填載金
    額、日期，再由會計莊玉梅蓋用公司及負責人印章面額分別
    為150 萬元、150 萬元、100 萬元、100 萬元之支票4 張，
    至戊○○競選總部，當場將上開支票4 紙共500 萬元交予被
    告戊○○收受，在場之人尚有被告甲○○與杜俊哲、劉先皋
    、龔澄輝等人。惟被告戊○○與杜俊哲2 人當場又要求丙○○再給100 萬元現金，丙○○乃於2 星期後之某日再交付
    100 萬元現金給被告戊○○，合計交付600 萬元。嗣被告戊○○為支應選舉費用，復要求丙○○在選舉前兌現支票，丙○○乃請原告公司職員林麗娜、會計莊玉梅，至戊○○競選
    總部，由林麗娜將上開100 萬元、100 萬元所示支票發票日
    83年2 月20日，均更改為83年1 月25日，再由莊玉梅蓋上原
    告公司及負責人印章。嗣被告戊○○將上開150 萬支票交付
    杜俊哲，經杜俊哲以其母親杜蔡金華之帳戶提示兌現，餘款
    450 萬元則由被告戊○○、甲○○朋分。上開恐嚇取財等不
    法行為，業經臺灣高等法院臺南分院以93年度重上更(五)字第
    328 號刑事判決杜俊哲有期徒刑3 年確定在案、臺灣高等法
    院花蓮分院以97年度重上更(六)字第18號刑事判決被告戊○○
    有期徒刑3 年、被告甲○○處有期徒刑2 年在案。(二)按「因
    故意或過失，不法侵害他人之權利者，負損害賠償責任。」
    、「數人共同不法侵害他人之權利者，連帶負損害賠償責任
    。」民法第184 條第1 項、第185 條分別定有明文。本件被
    告戊○○、甲○○與杜俊哲共同故意對原告法定代理人丙○○施以恐嚇取財等不法行為，受侵害者固為丙○○，然引發
    被告戊○○、甲○○與杜俊哲實施前揭恐嚇行為，係肇因原
    告標得嘉義市○○段790 地號及短竹段1479地號土地所引發
    之紛爭，被告不滿原告阻擋財路及為籌措競選經費，以不法
    手段強押原告之負責人丙○○，恐嚇原告交付600 萬元解決
    紛爭，原告遂以公司資產支出600 萬元予被告，致原告受有
    600 萬元之財產權損害，被告戊○○、甲○○與杜俊哲為共
    同侵權行為人，依前揭法律規定需對原告負連帶損害賠償責
    任，惟杜俊哲已於96年12月24日死亡，其繼承人丁○○並未
    拋棄繼承或有限定繼承之情，是杜俊哲侵權行為債務應由丁○○繼承，原告遂以丁○○為被告求償，被告丁○○雖以原
    告所為之當事人訴之變更或追加合法性存疑置辯，然按「當
    事人得否於本訴為訴之變更、追加，應依民事訴訟法第255
    條規定決之。而觀諸上開規定內容，並無附加應以本訴合法
    為前提要件，況從上開規定之立法本旨，緣係為節省當事人
    另為訴訟之時間與勞費，並防止裁判抵觸，是以應從寬解釋
    ，換言之，訴之變更追加不必以本訴合法為前提，而當事人
    以此補正本訴合法性，亦無不可。」（臺灣高等法院暨所屬
    法院95年法律座談會民事類提案第28號審查意見及研討結果
    參照），且訴訟繫屬之效力應以起訴時為準，被告丁○○既
    屬繼受杜俊哲債務，當事人地位無疑，準此，原告爰依侵權
    行為法律關係，訴請被告應負連帶損害賠償責任，為本件先
    位之訴請求。(三)另按「無法律上之原因而受利益，致他人受
    損害者，應返還其利益。」民法第179 條定有明文。本件被
    告戊○○、甲○○與杜俊哲共同實施上開恐嚇取財等不法行
    為，迫使原告無義務交付600 萬元受有財產損失，被告戊○○與杜俊哲無法律上原因分別受有450 萬元及150 萬元之財
    產利益，二者間有直接因果關係，且不法原因之給付，依民
    法第180 條第4 款但書規定，仍在請求返還之列，為此，原
    告爰依不當得利之法律關係，分別請求被告戊○○與杜俊哲
    之繼承人即被告丁○○應將各受領之450 萬元及150 萬元財
    產利益，返還予原告，為本件備位之訴請求。被告丁○○辯
    稱無繼承遺產云云，然查杜俊哲死亡時遺留之財產為坐落嘉
    義市○○○段0132之0004地號及其上門牌號碼為嘉義市○○
    路608 巷36號房屋，依嘉義市地政事務所登載之土地異動索
    引，發現上開房地於94年2 月17日由杜俊哲拍賣取得所有權
    ，97年9 月12日由被告丁○○繼承取得所有權，原告於同年
    12月15日追加丁○○為被告後，上開房地旋即於98年3 月19
    日以買賣形式移轉與被告丁○○之子杜威縉，在於同年8 月
    17日以買賣形式移轉與被告聲稱之出資人杜初惠，由上開房
    地之所有權移轉過程以觀，既然被告丁○○聲稱上開房地之
    實際出資人為杜俊哲之姊杜初惠，現已將所有權移轉與杜初
    惠，惟上開房地既要返還出資人，何需先以買賣方式移轉予
    杜俊哲之子杜威縉，再由杜威縉以買賣方式移轉給杜初惠，
    如此迂迴實令人費解，甚者，被告丁○○繼承上開房地後，
    因原告追加為本件被告，旋即過戶與杜威縉，是否為脫免財
    產以逃避債務，啟人疑竇，是上開房地確實係被告丁○○繼
    承杜俊哲之遺產，不容被告丁○○扭曲事實。被告丁○○復
    以不知受有150 萬元不當得利之款項，倘由其履行債務顯失
    公平，有民法繼承篇施行法第1 條之3 適用為辯，然杜俊哲
    早因恐嚇取財罪與原告法定代理人纏訟多年，被告丁○○為
    杜俊哲之妻，並有同居共財之事實，誆稱不知情，顯悖於常
    情，藉此規避繼承債務，終局享有不法利益，對原告才是顯
    失公平！(四)末查系爭4 張支票面額500 萬元部分，均於83年
    1 月25日兌現完畢，故侵權行為損害賠償債權或不當得利債
    權之利息起算日自應從同年月26日起算，而現金100 萬元部
    分，雖無法確定係何時支付，然依據上開恐嚇取財等不法行
    為發生之事實推算，足認係在83年1 月10日左右，原告為求
    利息起算之便利，遂主張侵權行為損害賠償債權或不當得利
    債權之利息起算日均從同年月26日起算等語，先位聲明：被
    告應連帶給付原告600 萬元，及自83年1 月26日起至清償日
    止，按週年利率百分之五計算之利息；願供擔保，請准宣告
    假執行。備位聲明：被告戊○○、丁○○應各給付原告450
    萬元與150 萬元，及均自83年1 月26日起至清償日止，按週
    年利率百分之五計算之利息；願供擔保，請准宣告假執行。
乙、被告部分：
一、被告戊○○則以：被告於82年間參選市議員欲尋求競選連任
    時，原告法定代理人丙○○請託幫忙開闢道路，遂提供政治
    獻金予被告，是系爭款項為政治獻金，非不當得利等語置辯
    ，並聲明：原告之訴駁回。
二、被告甲○○則以：被告不認識原告法定代理人丙○○與被告
    戊○○，原告主張恐嚇取財等不法行為，均與被告無關，被
    告係受冤枉等語置辯，並聲明：原告之訴駁回。
三、被告丁○○則以：(一)原告於97年10月31日起訴時以杜俊哲為
    被告，然杜俊哲已於96年12月24日死亡，亦即，在原告起訴
    前就已死亡，則原告以無當事人能力之人為被告，訴訟要件
    顯然欠缺，對杜俊哲之訴為不合法應予駁回，嗣原告於訴訟
    中改以杜俊哲之繼承人即被告丁○○為被告，惟被告丁○○
    繼承事實是發生在訴訟繫屬前，並非訴訟程序進行中發生
    當事人死亡需由法定繼承人承受訴訟之問題，是原告逕以丁○○為被告顯然有誤。又本件亦無民事訴訟法第255 條第1
    項第5 款情形之適用，蓋該法條得為訴之變更追加，係以訴
    訟標的對於數人必須合一確定，追加原非當事人之人為訴訟
    當事人，以補正當事人適格性，故要件需以訴訟合法，且各
    當事人間屬於必要共同訴訟始有適用，然本件原告對杜俊哲
    之訴不僅欠缺訴訟要件為不合法外，訴訟標的對於各當事人
    間亦無合一確定之必要，屬普通共同訴訟，應無上開法條之
    適用。(二)原告先位主張侵權行為請求被告連帶賠償云云，惟
    從刑事判決以觀，本件侵權行為事實乃被告之配偶杜俊哲與
    被告戊○○、甲○○等人共同對丙○○施以妨害自由及恐嚇
    取財行為，丙○○遂交付以原告為發票人之支票及現金予被
    告戊○○，足見侵權行為之被害人乃丙○○，原告開立之支
    票僅作為被害人丙○○受恐嚇取財之交付工具，是原告並非
    侵權行為之被害人。而原告法定代理人丙○○雖於本院言詞
    辯論期日陳述略以：當初係因原告標得土地，被告等人不滿
    原告阻擋財路及為籌措競選經費為由，遂對原告之負責人下
    手，逼使原告拿錢解決問題等語，然丙○○在刑事案件卻係
    供稱該土地是以黃榮吉名義標得，並非以原告名義，是丙○○在不同審理程序竟為相異陳述，內容迥異，則丙○○在民
    事案件故意為原告公司係受害人之陳述，是否要使原告求償
    順利，令人疑竇，原告是否為侵權行為之被害人，恐非無疑
    ！退步言，縱使本件侵權行為事實成立，然該侵權行為事實
    係發生於82年12月14日，並經丙○○於86年間提出刑事告訴
    ，顯見不論自侵權行為發生時起，或被害人知有損害及侵權
    行為之事實起算，損害賠償之請求權業已罹於時效消滅。(三)
    原告備位主張依不當得利請求被告返還繼承受領之150 萬元
    利益，惟不當得利乃以無法律上原因受有利益，致他人受有
    損害為要件，然經查杜俊哲所遺之財產，為坐落嘉義市○○○段0132之0004地號及其上門牌號碼為嘉義市○○路608 巷
    36號房屋，惟上開房地實際上出資者為杜俊哲之姊杜初惠，
    杜俊哲僅是借名投標、登記而已，此從買賣價金之支票給付
    、貸款繳納等情，皆足以證明杜初惠係實際出資購買者，且
    上開房地現已歸還杜初惠，被告並無受有利益，況受恐嚇給
    付金錢者為丙○○，原告並無受有損害，不構成不當得利。
    又本件不當得利之事實發生於82年間，迄今將達15年之久，
    原告復於杜俊哲死後一年始對被告提出訴訟，此事實之發生
    經過，被告均無從知悉，致被告於繼承開始時不知有繼承債
    務，未能於法定期間為限定或拋棄繼承，倘責由被告履行債
    務，顯然有失公平，依民法繼承篇施行法第1 條之3規 定，
    以被告所得遺產為限，負有限之清償責任等語，資為抗辯：
    並聲明：原告之訴駁回；如受不利益判決，願供擔保，請准
    宣告免為假執行。
丙、得心證之理由：
壹、程序部分
一、被告戊○○、甲○○經合法通知，未於最後言詞辯論期日到
    場，核無民事訴訟法第386 條各款所列情形，爰依原告之聲
    請，由其一造辯論而為判決。
二、按訴狀送達後，原告不得將訴變更或追加他訴，但請求之基
    礎事實同一者，或不甚妨礙被告之防禦或訴訟之終結者，不
    在此限，民事訴訟法第255 條第1 項第2 款、第7 款定有明
    文。原告提起本件民事訴訟時（97年10月31日），係依據不
    當得利返還請求權為請求，於本院審理時，復於97年12 月
    15日因查明原被列為被告之杜俊哲已於96年12月24日死亡，
    爰將該被告變更為其繼承人即被告丁○○，併依據侵權行為
    損害賠償請求權請求給付。經核原告所為，係屬訴之變更、
    追加，就此，被告丁○○雖辯稱原告對於已死亡之杜俊哲起
    訴，其訴為不合法，自不得將該被告變更為被告丁○○云云
    ，惟按當事人得否於本訴為訴之變更、追加，應依民事訴訟
    法第255 條規定決定之。而依該規定內容以觀，並無附加以
    本訴合法為要件，且依其立法意旨，係為節省當事人另為訴
    訟之勞費並防止裁判牴觸，自應認訴之變更、追加不以原訴
    或本訴合法為要件；另查前揭2 請求權之基礎事實核屬同一
    ，且原告在前揭時點變更丁○○為被告前，本件因需查報被
    告之真正住所而尚未進入實質審理，是原告前揭變更、追加
    ，亦不甚妨礙被告之抗辯及訴訟之終結，依首揭規定，應予
    准許，合先敘明。
貳、實體部分：
一、按「因故意或過失，不法侵害他人之權利者，負損害賠償責
    任。」民法第184 條第1 項定有明文。準此規定，侵權行為
    損害賠償請求權之發生，需以加害人之加害行為與損害間有
    相當因果關係為要件。若主張受有損害之人，其受損害與加
    害人之加害行為間無相當因果關係，即不能依前揭規定，請
    求賠償。經查本件原告主張略以：原告之法定代理人即訴外
    人丙○○因遭被告戊○○、甲○○及被告丁○○之被繼承人
    杜俊哲恐嚇，乃由丙○○攜帶由原告之職員即訴外人林麗娜
    填載金額、日期，再由原告之會計即訴外人莊玉梅蓋用原告
    之印章及訴外人（法定代理人）丙○○之印章之支票4 紙（
    面額各為150 萬元、150 萬元、100 萬元、100 萬元），至
    被告戊○○當時之競選總部，交付與戊○○；嗣因被告戊○○等人要求再給付100 萬元，訴外人丙○○於2 星期後，又
    交付現金100 萬元等語。準此主張內容，應認被告戊○○等
    人之前揭加害行為所侵害者，為訴外人丙○○之自由權，縱
    然被告戊○○等人之前揭行為係肇因於原告標得坐落嘉義市
    ○○段0790地落土地及同市○○段1479地號土地而起，亦無
    從因此認定原告為本件加害行為之被害人。又原告雖給付票
    款500 萬元，但此係因其法定代理人即訴外人丙○○遭被告
    戊○○等人恐嚇，乃以原告名義簽發前揭支票並交付被告戊○○等人行使所致，而與被告戊○○等人所施予訴外人丙○○之加害（恐嚇）行為間並無相當因果關係。另關於100 萬
    元現金部分，既係訴外人丙○○自原告取得而交付與被告戊○○，則不論訴外人丙○○自原告取得該100 萬元之原因為
    何（究係調借抑或擅取等），均不能認原告因被告戊○○等
    人之前揭加害行為而受損害。從而，原告依侵權行為之法律
    關係請求被告連帶賠償600 萬元，即屬無據。
二、次按「無法律上之原因而受利益，致他人受損害者，應返還
    其利益。」民法第179 條前段亦有明文。經查：
  (一)原告主張其負責人丙○○因受被告恐嚇而交付由原告簽發如
    附表一所示支票4 紙與被告戊○○，另由原告之會計交付現
    金100 萬元與被告戊○○之事實，被告戊○○於臺灣高等法
    院花蓮分院97年度重上更(六)字第18號審理時雖辯稱所收到
    600 萬元都是支票，沒有現金等語，惟查：
  1.原告之會計莊玉梅於臺灣高等法院花蓮分院97年度重上更(六)
    字第18號刑事案件審理時具結證稱略以：事後分別開出150
    萬元台支支票2 張、100 萬元台支支票2 張，我開給支票（
    蓋印）交給丙○○，丙○○和呂旭峰一起去交給戊○○，另
    外再加100 萬元現金，在帳目上做的是寫『道路權利金』；
    前開支票不是我開的，支票是林麗娜開的，我只是蓋公司及
    負責人的印章；後來有2 張各100 萬元更改日期，是林麗娜
    改的，是我蓋的章；因為那時候選舉之前要用到現金，所以
    更改到選舉之前等語，見臺灣高等法院花蓮分院97年度重上
    更(六)字第18號卷第165 頁至第168 頁）。
  2.前開證人之證述核與證人林麗娜於本院86年訴字第728 號刑
    事案件審理時具結證稱：「附表二（即本判決附表一）編號
    3 、4 此二張面額均為100 萬元之支票為何發票日經過更改
    ？）這塗改日期是我筆跡，我依照丙○○之指示製作完成這
    些支票後交給丙○○，後來沒多久丙○○就指示我要將發票
    日提前，由原來的83年2 月20日改為83年1 月25日。更改的
    時間大約在83年1 月23日之前，是我與莊玉梅共同前往嘉義
    市○○○路與芳安路口附近之戊○○競選總部處更改，我在
    順利翔建設公司是總務，莊玉梅是會計，塗改之印章是莊玉
    梅保管，我去更改時是一個男的交給我更改」等語（見前開
    刑事案件卷第13頁至第14頁）相符。
  3.另呂旭峰於前開更六審審理時具結證稱略以：於83年1 月間
    ，由我騎機車載我叔叔丙○○至嘉義市○○街，當時是戊○○市議員競選服務處送錢去給戊○○，並由戊○○本人收下
    ，當時我叔叔告訴我原來對方（指戊○○等人）要2,000 萬
    元，後來經議價後以600 萬元擺平，然後由順利翔公司的會
    計莊玉梅小姐開了4 張支票，票號0000000 、150 萬元；
    00000 00、150 萬元；0000000 、0000000 各100 萬元，以
    上皆為合庫南嘉義支庫，共計500 萬元放在我身上，我載著
    我叔叔丙○○到戊○○服務處，而由他當面點收；戊○○與
    我叔叔丙○○商談後又加100 萬元的現金等語。（見前開重
    上更(六)卷第168頁至第169頁）
  4.原告雖主張現金100 萬元係由原告之會計與丙○○之配偶交
    付者云云，惟訴外人呂旭峰於臺灣臺東地方法院86年度重訴
    (一)字第33號案件審理時證稱略以：是我載我叔叔丙○○去付
    現金及支票的等語，復於臺灣高等法院花蓮分院97年度重上
    更(六)字第18號刑事案件審理時證稱略以前開陳述均為實在等
    語（見前開重訴(一)卷第59頁至第60頁、前開重上更(六)卷第
    169 頁），而呂旭峰為前開證述時，丙○○均在場，但未為
    不同之表示（見前開重訴(一)卷第56頁至第60頁、前開重上更
    (六)卷第169 頁至第178 頁），是應認本件現金100 萬元係由
    丙○○與呂旭峰前往交付，而非由原告之會計與丙○○之配
    偶前往交付，原告此部分之主張，尚非可採。
   5.綜上事證，原告主張曾交付如附表一所示支票及現金100
     萬元與被告戊○○乙節，應為可採。
  (二)又原告主張被告戊○○收受上開支票及現金後，曾將如附表
    一內編號一所示之支票交付與杜俊哲，並由杜俊哲之母杜蔡
    金華帳戶內兌現乙節，業據杜俊哲於本院86年度訴字第728
    號刑事案件審理時陳稱略以：該支票是我拿到我母親的帳戶
    提示兌現的，是戊○○在83年1 月初在他的服務處拿給我的
    等語（見該事件卷第3 頁至第4 頁）；被告戊○○於臺灣嘉
    義地方法院檢察署85年度偵字第7555號刑事案件檢察官訊問
    時亦陳稱略以：我拿200 萬元的支票給杜俊哲本人，甲○○
    沒有向我拿錢等語（見該偵查卷第111 頁、第110 頁背面）
    。準此，原告主張前開600 萬元係由被告戊○○、杜俊哲各
    取得450 萬元、150 萬元乙節，亦為可採。
  (三)惟如附表一所示支票雖係以原告公司名義簽發，但公司法人
    與其負責人均為獨立之法人格，本件遭恐嚇之被害人係訴外
    人丙○○，且前開支票係經訴外人丙○○之指示，由林麗娜
    開立並由莊玉梅蓋上原告公司之大小章（即公司章及負責人
    印章），交由丙○○，由丙○○與訴外人呂旭峰帶到被告戊○○之服務處交給被告戊○○，100 萬元之現金亦係由丙○○與呂旭峰前往交付等情，業據莊玉梅、呂旭峰在本件刑事
    案件審理時證述在案。原告法定代理人丙○○雖到場陳述略
    以係因原告標得2 筆土地，當時我是董事長，如果我不是董
    事長，就不會被打，所以我被打，錢是原告付的，這是原告
    同意的等語（見本院卷第165 頁）。惟前開2 筆土地是由丙○○標得乙節，業據丙○○於前開刑事案件審理時自承在案
    （見臺灣高等法院花蓮分院93年度重上更(三)字第82號卷第
    133 頁、前開重上更(六)卷第164 頁），又呂旭峰於檢察官訊
    問時亦證稱略以：我叔叔丙○○說他給戊○○的錢是他被戊○○派人強押他，向他勒贖的贖金，起因是我叔叔向市政府
    標購到順利世家大樓旁一塊土地，戊○○等議員原來想圍標
    該土地，被我叔叔標走，不滿才派人去抓他，勒贖金錢等語
    （見前開偵查卷第129 頁至第129 頁背面），呂旭峰於本件
    刑案更六審審理時亦再確認前開證述均為實在（見前開重上
    更(六)卷第169 頁）。呂坤源則於檢察官訊問時證稱略以：丙○○被戊○○押走要錢，後來談妥付好幾百萬元給他們，花
    錢消災。後來股東平均負擔這些錢，在股東會有提起這件事
    等語（見前開偵查卷第151 頁），呂坤源於本件刑案更六審
    審理時亦再確認曾為前開證述（見前開重上更(六)卷第170 頁
    ）。
  (四)綜上，足認本件支票及現金100 萬元縱係因訴外人丙○○遭
    恐嚇而交付者，亦應係因丙○○標得前開2 筆土地而遭恐嚇
    ，乃指示林麗娜、莊玉梅以原告名義簽發如附表一所示支票
    ，交由丙○○由呂旭峰載往被告戊○○之服務處交付與戊○○，嗣再由呂旭峰載丙○○前往交付100 萬元現金。是本件
    現金100 萬元部分，既係訴外人丙○○自原告公司取得而交
    付與被告戊○○，則不論訴外人丙○○自原告公司取得該
    100 萬元之原因為何，就此100 萬元，原告公司與被告戊○○等人間均無給付之關係，縱認原告受有損害，亦不能其損
    害與被告戊○○等人之受利益間有相當因果關係。另原告嗣
    後雖已兌付前開票款，然原告給付票款係在履行其發票人之
    義務，尚難謂受有損害，而被告戊○○、杜俊哲係本於執票
    人之地位受領票款，亦難謂無法律上之原因而受利益。從而
    ，原告依不當得利之法律關係請求被告丁○○、戊○○各返
    還150 萬元、450 萬元乙節，亦屬無據。
三、從而，原告於先位聲明，依侵權行為之法律關係，請求被告
    連帶給付600 萬元及遲延利息；於備位聲明，依不當得利之
    法律關係，請求被告丁○○、戊○○各返還150 萬元、450
    萬元及其遲延利息，均屬無據，不能准許；原告之訴既經駁
    回，其假執行之聲請即失所附麗，應併駁回之。
四、本件事證已臻明確，兩造其餘攻擊防禦方法核與判決結果不
    生影響，爰不一一論述，併此敘明。
丁、訴訟費用負擔之依據：民事訴訟法第78條。
中    華    民    國    99    年    1     月    29    日
                  民事第一庭  法  官  林望民
以上正本係照原本作成
如對本判決上訴須於判決送達後20日內向本院提出上訴狀
中    華    民    國    99    年    1     月    29    日
                              書記官  陳慶時
【附表一】
┌───────────────────────────────────┐
│下列三張支票，均為臺灣省合作金庫南嘉義支庫簽發，付款人均為臺灣銀行嘉  │
│義分行，發票日均為八十二年十二月二十七日，票據金額均為五十萬元。      │
├──┬───────┬─────┬────┬─────────────┤
│編號│支  票  號  碼│提示付款日│提 示 人│備                      註│
│    │發    票    日│          │        │                          │
├──┼───────┼─────┼────┼─────────────┤
│ 一 │0000000│  12.  │蔡 嘉 舜│提示人為戊○○之弟        │
│    │   82.12.27   │          │        │
├──┼───────┼─────┼────┼─────────────┤
│ 二 │0000000│  1. 13. │吳 火 旺│                          │
│    │   82.12.27   │          │        │                          │
├──┼───────┼─────┼────┼─────────────┤
│ 三 │0000000│  12.  │杜蔡金華│提示人為杜俊哲之母。      │
│    │   82.12.27   │          │        │                          │
└──┴───────┴─────┴────┴─────────────┘
【附表二】
┌───────────────────────────────────┐
│下列四張支票，均為告訴人丙○○以順利翔公司名義所簽發，付款人均為臺灣省│
│合作金庫南嘉義支庫。                                                  │
├─┬───────┬─────┬────┬────┬────┬────┤
│編│              │面      額│        │更 改 後│提 示 人│        │
│  │支  票  號  碼│          │發 票 日│   之   │        │備    註│
│號│              │（新台幣）│        │發 票 日│提 示 日│        │
├─┼───────┼─────┼────┼────┼────┼────┤
│  │              │          │        │        │        │    杜俊│
│一│0000000│一五○萬元│ 1. │未 更 改│杜蔡金華│哲承認取│
│  │              │          │        │        │83.1.25 │得此票款│
├─┼───────┼─────┼────┼────┼────┼────┤
│  │              │          │        │        │        │    被告│
│二│0000000│一五○萬元│ 1. │未 更 改│蔡 嘉 舜│戊○○承│
│  │              │          │        │        │        │認取得此│
│  │              │          │        │        │83.1.25 │票款。  │
├─┼───────┼─────┼────┼────┼────┼────┤
│三│0000000│一○○萬元│ 2. 20.│83.01.25│蔡 嘉 舜│同    上│
│  │              │          │        │        │83.1.25 │        │
├─┼───────┼─────┼────┼────┼────┼────┤
│四│0000000│一○○萬元│ 2. 20.│83.01.25│蔡 嘉 舜│同    上│
│  │              │          │        │        │83.1.25 │        │
└─┴───────┴─────┴────┴────┴────┴────┘

司法院資訊處製作；財團法人民間司法改革基金會備份。
